【裁判字號】    88,上易,2097
【裁判日期】    890118
【裁判案由】    詐欺
【裁判全文】
臺灣高等法院臺南分院刑事判決          八十八年度上易字第二０九七號  Ａ
      上  訴  人  臺灣台南地方法院檢察署檢察官
      被      告  甲  ○  ○
      選任辯護人  陳  莉  玲
右上訴人因被告詐欺案件，不服臺灣臺南地方法院八十八年度易字第三九六號中華民
國八十八年十月十三日第一審判決（起訴案號：臺灣臺南地方法院檢察署八十七年度
偵字第一二一六七號），提起上訴，本院判決如左：
      主      文
上訴駁回。
      理      由
一、公訴意旨略以：被告甲○○係大己工程有限公司（下稱大己公司）負責人，於民
    國（下同）八十六年九月十五日，將其承包自華將營造股份有限公司（下稱華將
    公司）之高速公路南屯交流道工程中「土方運輸工程」部份，交由告訴人育人開
    發有限公司（下稱育人公司）承作，工程款新台幣（下同）六十六萬五千二百元
    ，詎其竟意圖不法利益，擅將華將公司所發放之工程款全數花用殆盡（據稱已超
    支領），另開立四紙大己公司之遠期支票付予告訴人充供工程款之擔保，使告訴
    人信以為真而依約施工，迄八十七年二月間上開工程經告訴人施作完工，而同月
    間大己公司即宣佈倒閉，各該工程款（擔保）支票屆期亦分遭退票，經追索無門
    後，告訴人始知受騙。案經告訴人訴請偵辦，因認被告涉犯有刑法第三百三十九
    條第一項詐欺之罪嫌云云。
二、按犯罪事實應依證據認定之，無證據不得推定其犯罪事實，刑事訴訟法第一百五
    十四條定有明文。又告訴人之告訴，係以使被告受刑事訴追為目的，是其陳述是
    否與事實相符，仍應調查其他證據以資審認，亦經最高法院著有判例在案。公訴
    人認被告犯有上開詐欺罪嫌，無非端以告訴人代表人許清山之指訴，及被告坦承
    曾向華將公司預借工程款千餘萬元，又積欠告訴人工程款無力償還，且有退票之
    支票等由為論據。惟訊據被告則堅詞否認有何詐欺之犯行，並辯稱：其公司自開
    工後均準時給付工程款予下游廠商，告訴人自八十六年九月起，亦已按月收取被
    告公司所簽發之支票，並已兌領其中之七十三萬一千三百元，被告實已支付大部
    分之工程款，僅因與上包華將公司發生齟齬，未能順利領取工程款，致週轉失靈
    不得不宣告倒閉，其並無詐欺之意圖云云。經查告訴人自八十六年九月間承包上
    開工程中「土方運輸工程」後，被告已陸續簽發大己公司之支票或現金支付工程
    款，告訴人並已兌領金額共計七十萬一千三百元之票款及現金三萬元，僅自八十
    七年四月三十日發票日後之支票金額共計四十六萬五千二百元未兌現等情，既據
    告訴人代表人許清山在原審所不否認，並有第七商業銀行八十八年六月七日七營
    業字第二四０五號函文所附之支票影本、八十八年八月十日七營業字第二七九三
    號函文所附之支票正背面照片二張、及被告所提帳冊暨存褶影本等件，附於原審
    卷足稽。且告訴人並據之申報營業稅，亦有彰化縣稅捐稽徵處八十八年四月二十
    二日八八彰稅工字第一０八七八五號函文，所附之統一發票明細表及營業人銷售
    額與稅額申報書存於原審卷可佐。足見被告自八十七年一月起至三月止均有陸續
    支付工程款無疑。又告訴人於八十七年三月三十一日，尚由被告公司支票存款帳
    戶領取工程款三十萬七千四百元乙情，亦有大己公司支票存款往來簿影本、及第
    七商業銀行八十八年八月十日七營業字第二七九三號函文，所附之支票照片張在
    卷憑信，益見告訴人指稱被告於八十七年二月間即宣佈倒閉云者，顯非實情。再
    參諸告訴人在原審既不否認被告簽發予告訴人抵付上開工程款之支票，係自發票
    日為八十七年四月三十日以後之票據始未兌現，且被告均係簽發三個月之遠期支
    票支付工程款，又所承包之上開工程亦於八十七年二月間完工各情，則被告所簽
    發遭退票發票日分別為八十七年四月三十日、同年五月三十一日、同年六月三十
    日之三張支票，應係於八十七年三月以前所簽發亦明。而被告之上包華將公司係
    於八十七年五月一日起，收回上開工程與工地之事實，亦有被告所提其公司發函
    予華將公司之函文一紙，存於原審卷足參，是被告稱其於八十七年四月底始發生
    危機，其簽發上開支票支付工程款時，無從預知發票日時公司之財務狀況云者，
    當非無據。矧債務不履行之原因，在一般社會生活經驗上非只一端，即令在債之
    關係成立後惡意遲延給付，仍為違反契約之民事問題，不得遽與自始無意給付之
    財產犯罪行為相提並論，是尚不得僅以被告交付之部分支票遭退票一事，即遽推
    認被告於將工程交告訴人施作之初，即預想來日支票退票而有不法所有之詐欺意
    圖，及有施用詐術使告訴人陷於錯誤之情事，況被告已支付半數以上之工程款，
    退票部分亦係在公司財務危機後始發生，被告無詐欺之犯意，益信而有徵。綜上
    各情，參互觀之，足認被告所辯堪以採信，此外復查無其他積極證據足認被告
    犯本罪，本件不能證明被告犯罪。原審為此依刑事訴訟法第三百零一條第一項規
    定，諭知被告無罪，經核並無不合。
三、檢察官上訴意旨略以：
  （一）被告於偵查中初稱：「（問：華將公司有無將工程款付給你？）華將公司說
        等工程完後再付」、「（問：為何明知無存款而開支票給人？）我因沒有領
        到工程款，所以沒有辦法交支票錢」等情，經告訴人於偵訊時指稱：「我有
        去問華將公司，該公司說被告的工程款都預借超支，華將公司不可能再付工
        程款給被告」等語，被告則改稱「（問：有無向華將公司預支工程款？）我
        是有借，記得最後一次是預借四、五百萬元，共預借工程款約一千萬」等情
        事。按被告既向華將公司預支工程款已逾其應得之款項，竟復屢向告訴人稱
        「其尚未領得工程款，待華將公司支付工程款後，再償還所積欠告訴人之款
        項」云云，被告一味推衍，難認無不法意圖。
  （二）次據被告經營之公司於八十七年六月七日發函給華將公司稱（節錄）：「‧
        ‧‧貴公司楊秋澤先生所另行轉包路堤填築部分，也因年初以來雨水量頻繁
        ，其路堤填築部分進度嚴重落後甚多，導致國道局對本工程停止計價，此一
        情況對本公司更猶如雪上加霜，本公司因而自八十七年四月底開始發生財務
        困境，貴公司更於八十七年五月一日起開始接管收回本工程與工地‧‧‧」
        等情以觀，本件被告簽發四紙遠期支票供支付「告訴人施工報酬」之時間，
        應在告訴人完工（八十七年二月間）之後，而在退票之遠期支票（發票日分
        別為八十七年四月三十日、同年五月三十一日、同年六月三十日）到期日之
        前，斯時大己公司承辦之工程業已進度嚴重落後，而有遭國道局依約「就該
        工程停止計價」之虞，並將遭華將公司依約「收回該工程及工地」，被告明
        知上情並可預見其財務狀況勢生困難，竟仍簽發遠期支票與告訴人，並向告
        訴人佯稱待向華將公司領得工程款後，必會支付票款云云，被告所為難謂無
        施用詐術之嫌。
  （三）另據被告在審裡中稱：「（問：向華將公司預領的工程款為何不足以支付告
        訴人之款項？）因為工程前階段結構部分一定會虧損，必須到土方回填時才
        會賺錢」等情，惟被告未就其預領之工程款去向做出交代，亦無舉證；況本
        件告訴人未領之工程款僅四十六萬五千二百元，而被告所預支工程款約一千
        萬元，客觀上應無不足支付之情事，原審未予詳查有欠公允。
  （四）本件告訴人施工部分係轉包自被告承包華將公司之工程，而該部分華將公司
        應付被告之工酬亦早經被告預領殆盡，被告竟未以其領得之工程款支付給告
        訴人，而逕自花用殆盡；原審徒以被告已支付半數以上之工程款，且退票支
        票款部分亦係在公司發生財務危機後始無法兌現，諭知被告無罪，非無商榷
        餘地云云等由，指摘原判決不當。惟查：
    １、本件工程總價計新台幣二億三千四百九十萬元整（此有工程合約書在卷可稽
        ），係由訴外人楊秋澤以華將公司名義承包後，再轉給被告所經營之大己公
        司，被告之大己公司自八十六年三月間開工以來，迄八十七年四月底週轉不
        靈，無法支付票款之時止，所支付開銷為六千七百餘萬元，被告之大己公司
        就本件工程係請領第一期至第八期之工程款，合計僅三千六百九十七萬八千
        八百九十四元，工程初期不足之部分，被告之大己公司除自籌財源外，尚約
        定由訴外人楊秋澤先行墊付，日後再由華將公司領得之工程款陸續扣還，然
        於八十七年四月底時楊秋澤突然違反約定不再墊付第九期、第十期之工程款
        ，至被告週轉不靈，無力再支付下游廠商款項等情，既有被告提出之會計帳
        冊及要求華將公司會算之函件存卷為憑（見本院卷第二十四至三十八頁、三
        十九至四十三頁），則上訴書所稱「本件告訴人未領之工程款僅四十六萬五
        千二百元，而被告所預支工程款約一千萬元，客觀上應無不足支付之情事」
        云者，顯屬未明事實致生誤會。且被告之大己公司原即將領取之第九期工程
        款、金額五百二十萬三千五百二十五元，若非國道局基於其他原因而停止計
        價應早已領取，自不生無法支付之情事，故此應非被告於簽發係爭支票時所
        得預見。
    ２、被告之大己公司自開工後均依約準時給付工程款予下游廠商，嗣因與華將公
        司發生齟齬，致被告之大己公司本身未能順利領取工程款，後續近兩億元之
        工程亦無法繼續施作，一時週轉失靈，始生跳票情事，且自八十六年底起，
        被告之大己公司陸續給付予下游廠商，計有告訴人之育人公司工程款七三一
        、三００元（尚欠四六五、二００元），順基企業有限公司工程款一九二、
        三００元（尚欠一一八、五二四元），既有被告所提出之各該相關事證在卷
        可佐，乃告訴人育人公司，竟隱匿自八十六年九月起即按月收取大己公司所
        簽發之支票，並已兌領七三一、三００元之事實，更於告訴狀中載稱「自開
        工以後，大己公司即藉故拖延給付款，並向告訴人言明，只要工程有進度，
        華將公司即會撥款予大己公司，要告訴人不必擔心拿不到錢，並開立四紙遠
        期支票以為擔保」云云，顯與事實不符。此觀告訴人育人公司在原審業已供
        承：告訴狀附證一中票面額為貳拾萬元之支票，並非被告所積欠之工程款即
        明。至告訴人育人公司另稱「至八十七年二月間，大己公司即宣布倒閉」云
        者，因告訴人育人公司於八十七年三月三日、同年月三十一日，尚分別由大
        己公司帳戶提領一八九、０００元，三０七、四００元，則大己公司即非於
        二月間宣佈倒閉亦明，告訴人育人公司狀告內容之不實，益信而有徵。
    ３、再參諸另告訴人順基公司，於八十七年十月二日告訴狀稱「被告於八十七年
        元月間在台中同告訴人洽談，要求告訴人提供一批預辦混泥土‧‧‧為取信
        於告訴人，於要約同時亦簽發二張以該公司名義為發票人之遠期支票，遽屆
        期提示竟不獲支付」云云，亦因根據原審卷附之大己公司帳冊、台中市稅捐
        稽徵處函覆順基公司報稅資料、及大己公司支票存款往來簿八十七年三月二
        日至八十七年四月一日所載文件，即可明大己公司分別於八十六年十二月二
        十七日、及八十七年一月十九日簽發，票載發票日分別為八十七年二月二十
        八日、八十七年三月三十一日，金額各為九六、七００元，九五、六００元
        之支票二紙，業交由順基公司兌領完畢。亦顯見告訴人所云屆期提示均不獲
        兌付云者，並非事實。
四、綜上足認檢察官之上訴為無理由，應予駁回。又本件既經諭知被告無罪，即與移
    送併辦之八十七年度偵字第一四五二三號案件，無裁判上一罪之連續犯關係，檢
    察官復未對該併辦部分併予起訴，本院自不得併予審判，應檢還移送機關自行依
    法辦理，附此敘明。
五、據上論斷，應依刑事訴訟法第三百六十八條，判決如主文。
本案經檢察官楊治宇到庭執行職務。
中    華    民    國      八十九      年      一      月      十八      日
                                  臺灣高等法院臺南分院刑事第五庭
                                      審判長法官  楊    省    三
                            法官  蘇    重    信
                                            法官  林    永    茂
右正本證明與原本無異。
不得上訴。
                                      法院書記官  楊    清    旺
中    華    民    國      八十九      年      一      月      十九      日


司法院資訊處製作；財團法人民間司法改革基金會備份。
